【裁判字號】    98,消債抗,112
【裁判日期】    980810
【裁判案由】    聲請免責
【裁判全文】
臺灣臺中地方法院民事裁定          98年度消債抗字第112號
抗  告  人
即  債務人  甲○○
代  理  人  乙○○律師
上列抗告人因聲請免責事件，對於中華民國98年6月29日本院98
年度消債聲字第135號裁定提起抗告，本院裁定如下：
    主  文
抗告駁回。
抗告程序費用新臺幣壹仟元由抗告人負擔。
    理  由
一、抗告意旨略以：原裁定以抗告人自始即明知並無充分之收入
    以支付卡款，以繳納最低應支付款之方式刷卡消費或預借現
    金使用，依債權人提出之消費明細資料所示，該抗告人部分
    消費是在大賣場、加油站、分期購物、支付保險等，而其大
    部分之消費使用在經營直銷購物。經查：抗告人即債務人明
    知對該消費或借款並無支付能力，本即應量入為出，節約消
    費，不應該為該等消費支出或預借現金使用，而有先使用，
    以後有能力就付款無能力則走者瞧之投機心態，致累積欠款
    而至無法支付之地步，再依抗告人於積欠債務無力償還而聲
    請更生時，於聲請狀上仍堅持認定其應先照料全家之生活，
    列出並非欠債人應有之必要生活支出 (如高額水電、交通及
    扶養等費用 )，仍認應保有與一般人相同之生活水平，在支
    付該等水平之生活支出後，餘款才要償還給債權人，更顯見
    抗告人並無還款誠意，僅是利用消費者債務清理條例之施行
    ，來試探是否可免除支付欠款，此種心態更是投機取巧，心
    存僥倖，堪認其確有因浪費或其他投機行為，致財產顯然減
    少或負擔過重之債務云云。惟查抗告人之支出部分係在大賣
    場、加油站、分期購物、支付保險等，但實屬生活上之必要
    開銷，衡情實無浪費之情事，而經營直銷購物上之消費為抗
    告人之經營事業及謀求生活所必須，亦與投機行為不同，故
    原裁定認抗告人上開消費係屬浪費投機，自屬率斷難令甘服
    。另債務人經濟陷入困境，往往係因生活未適度節制，倘以
    此為由遽認不免責，殊嫌過苛，有失立法本旨。復查，抗告
    人承租潭子住處每月房租加計水電瓦斯為新台幣（下同）
    6,500元、為照顧於署立豐原醫院接受照護之父親及往來位
    於谷關之工作，每月油資4,000元、與兄弟姐妹七人分擔父
    親醫療照顧費用每月僅3,000元、每月膳食費4,000元，皆為
    合理必要之支出，未有浪費之情事等語。並聲明：原裁定廢
    棄，上開廢棄部分，請准抗告人免責之聲請。
二、按債務人因浪費、賭博或其他投機行為，致財產顯然減少或
    負擔過重之債務，而生開始清算之原因者，法院應為不免責
    之裁定。但債務人證明經普通債權人全體同意者，不在此限
    。消費者債務清理條例第 134條第1項第4款定有明文。所稱
    因浪費、賭博或其他投機行為，致財產顯然減少或負擔過重
    之債務，而生清算之原因，顯見債務人於其經濟狀況不佳之
    情形下，猶恣意揮霍、投機，核其所為，於清算之原因有可
    歸責性，自有加以制止之必要，尚不宜使之免責 (見該條款
    立法理由) 。所稱浪費或投機行為，係指生活支出超過個人
    收入所應支出之程度或心存僥倖以一時之小投資想博取大利
    益，因而使自己負擔更大債務，而有無浪費或投機行為，端
    視債務人從事該行為時有無詳實之償還計畫，或有無以過去
    實證印證投資收益機率大於五成以上或政府、產業預定計畫
    等事實，如無償還計畫、其他預定收入，或無過去實證、政
    府產業預定計畫等，僅是先行花費或以賭博心態從事投機時
    ，即屬本款所謂浪費或投機行為，自不應認可免其還款之責
    。
三、次按於具體個案中以何證據認定債務人是否有浪費、投機行
    為，因各個債務人生長、教育環境或職業不同而有不同認定
    標準，如成長於60年代經濟起飛前與經濟起飛後即70年代以
    後之債務人，就其生活經驗容或有不同標準，但認定時以各
    個債務人債務成立前後生活態度判斷，當可求其具體妥當性
    ，如未積欠債務前，每月平均消費支出為50,000元者，於債
    務成立後，其是否盡其所能增加其他收入，其消費支出是否
    扣除每月應清償債務後餘額範圍內，在最低度生活或教育、
    職業需求範圍內勉力維生，而非維持債務成立前或以一般人
    之平均消費支出為其生活水平，如不願降低生活水平維持最
    低度生活需求者，即屬浪費行為。又其於債務成立後，在無
    任何歷史實證下，仍投資於不熟悉之事業，或仍舉債投資，
    或投資於高度投機之股票、期貨、商品市場，或以一塊錢作
    三十塊錢高桿槓之投機方式，此種浪費或投機行為之人，則
    非本條例所要求救助之人，法院如就此等人輕率給予免責，
    無異為社會帶來不良示範，易啟他人仿而效尤，產生欠債不
    還之錯誤觀念，當非本條例之立法本旨。
四、經查：
  (一)抗告人前經本院98年度消債清字第97號裁定開始並同時終止
    清算程序確定在案，經本院依職權調閱相關卷宗查核無誤。
  (二)又本件抗告人以其在大賣場、加油站、分期購物、支付保險
    等支出，皆屬生活上之必要開銷，衡情實無浪費之情事，而
    經營直銷購物上之消費為抗告人之經營事業及謀求生活所必
    須，亦與投機行為不同等語抗辯。惟查抗告人93年間於經濟
    陷入困難無法繳清全額卡費之際，不但不思節約，仍不斷以
    分期郵購方式來增加消費 (此有本院98年度消債清字第97號
    卷附之信用卡繳款通知書可稽)，並於95年8月15日再購買商
    業保險 (此有本院97年度執消債更字第437號卷附之幸福人
    壽保險單可稽)，而抗告人雖謂上開消費皆為生活所必須，
    惟其並未提出具體事證以實其說。又審酌所有相關卷證資料
    僅見郵購商品之分期帳務明細而未見其所謂經營事業、謀求
    生活所必要而經營直銷購物消費之佐證。因此，非能謂抗告
    人於積欠債務後逾越一般人生活水平之消費行為非屬前揭條
    款所稱浪費行為。
  (三)又抗告人指陳其為照顧於署立豐原醫院接受照護之父親及往
    來位於谷關之工作，故油資每月高達 4,000元。惟其既已陷
    於財務困難，照護父親之工作顯無需由其每日往返為之。而
    查其房租每月5,000元及水電費1,500元，若由其一人居住使
    用，仍顯過高。復依抗告人所提出之每月生活所需19,628元
    顯然高於內政部97年9月5日台內社字第0970143321號公告98
    年度臺灣省 （不含臺北縣） 低收入戶最低生活費每人每月
    9,660 元之計算標準，顯見抗告人於生活陷入困難後，仍未
    思降低其生活水平、減少支出。
  (四)綜上所述，原審認定抗告人列出並非債務人應有之必要生活
    支出，並認應保有與一般人相同之生活水平，在支付該等水
    平之生活支出後，餘款才要償還給債權人，顯見抗告人無還
    款誠意，應屬有據。且原審認定抗告人確有因浪費行為，致
    財產顯然減少或負擔過重之債務，而生開始清算原因乙節，
    此有債權人清冊、財產及收入狀況說明書、財團法人金融聯
    合徵信中心當事人查詢個人資料 (信用報告) 回覆書、稅捐
    機關95年、96年度各類所得及財產資料清單及各債權人提供
    之消費借貸明細資料等在卷可稽，復經本院審酌相關事證，
    亦認屬實。而抗告人既圖一時生活安逸，種下高額負擔不能
    清償之結果，若使其藉清算程序免除清償之責，即與該條例
    之立法意旨不符。本件抗告人又無法證明其業經普通債權人
    全體之同意，揆諸上開說明，本件抗告人即債務人不得免責
    ，原審裁定不予免責，核無違誤，抗告意旨指摘原裁定不當
    ，求予廢棄另為裁定，為無理由，應予駁回。
五、據上論結，本件抗告為無理由，依消費者債務清理條例第11
    條第2項、第15條，民事訴訟法第495條之1第1項、第449條
    第1項、第95條、第78條，裁定如主文。
中    華    民    國    98    年    8    月      10    日
                  民事第三庭審判長法  官  林洲富
                                  法  官  許石慶
                                  法  官  曹宗鼎
上正本係照原本作成。
本裁定不得再抗告。
中    華    民    國    98    年    8    月      10    日
                                  書記官


司法院資訊處製作；財團法人民間司法改革基金會備份。
